【裁判字號】    90,訴,2528
【裁判日期】    920716
【裁判案由】    違反水利法等
【裁判全文】
臺灣高雄地方法院刑事判決                          九十年度訴字第二五二八號
    公  訴  人  臺灣高雄地方法院檢察署檢察官
    被      告  乙○○
                丙○○
                己○○
                庚○○
                癸○○
右列被告因違反水利法案件，經檢察官提起公訴（八十九年度偵字第六三七一號），
本院判決如左：
    主  文
乙○○、丙○○共同連續違反主管機關為保護水道，禁止在行水區內擅採砂石、傾倒
廢土之規定，致生公共危險，乙○○處有期徒刑壹年；丙○○處有期徒刑陸月，如易
科罰金，以參佰元折算壹日，緩刑貳年。
己○○、庚○○、癸○○共同違反主管機關為保護水道，禁止在行水區內擅採砂石、
傾倒廢土之規定，致生公共危險，各處有期徒刑伍月，如易科罰金，均以參佰元折算
壹日。己○○、癸○○均緩刑貳年。
    事  實
一、乙○○基於意圖為自己不法所有之概括犯意聯絡，明知不得在行水區域內擅採砂
    石、傾倒廢土，竟仍以不詳數額之報酬，僱用與其有犯意聯絡之丙○○擔任砂石
    車司機，己○○、庚○○、癸○○擔任挖土機司機，及雇用數名名籍不詳之成年
    人擔任把風及相關工作，自民國八十九年三月上旬某日起（確實時間無從查考）
    ，未經主管機關許可，在位於行水區內之高雄縣六龜鄉荖濃溪二坡護岸（ＮＯ３
    ＋００）附近，地號六龜鄉○○段第一０一七、一０一七之一、一０八五、一０
    八五之二、一０八六之一地號及周邊未登錄土地上（面積共約０‧一七九公頃，
    下稱案發地），連續以挖土機開挖、砂石車載運，同時安排人數不詳之把風人員
    在案發地入口對面之一八四號省道處警戒之方式，竊取林新光（一０一七、一０
    一七之一地號）、翟清海（一０八五地號），及國有（一０八五之二、一０八六
    之一地號，管理人為財政部國有財產局）等土地之砂石得手，計盜採案發地南端
    坑洞二處（分別為長十公尺、深四公尺，及長十三公尺、深六公尺），數量五十
    九餘立方公尺之砂石，及案發地北端其他處所之砂石（已遭回填，數量無從估計
    ）而牟利；又為掩飾盜採砂石所遺留坑洞，並由前揭有犯意聯絡之砂石車司機數
    人，連續將高雄縣六龜鄉荖濃村台二十七線水冬瓜段道路拓寬廢土（下稱水冬瓜
    段廢土），共計一千餘噸（二十頓重之砂石車五十車次），載運至上開土地傾倒
    ；且在盜採過程中，同時基於毀損防水建造物之犯意聯絡，以挖土機破壞預防水
    患所用之公有水利設備蛇籠；上述在行水區內擅採砂石、傾倒廢土之行為，於汛
    期洪水來臨時，將有造成採砂深坑位移、妨礙水流、致生如堤防基礎遭刷深、崩
    毀，主流改道直沖護岸等危險之虞，均致生公共危險；嗣於同年三月十三日十時
    三十分許，為警當場查獲駕駛車號ＸＮ—三三一號砂石車之丙○○（日薪新台幣
    《下同》七千元左右，且已連續三日在該處載土），及駕駛挖土機之己○○、庚○○、顏正吉（日薪均為七千元左右，均為第一天至該處工作）；並扣得砂石車
    一台、挖土機三部、出貨單二本、土石買賣相關資料一份。
二、案經高雄縣政府警察局六龜分局報請臺灣高雄地方法院檢察署檢察官偵查起訴。
    理  由
一、訊據被告乙○○固坦承雇用被告丙○○駕駛砂石車，癸○○、庚○○、己○○等
    人分別駕駛挖土機，共同在案發地上作業，開挖坑洞二處並破壞蛇籠、傾倒廢土
    計一千頓，且雇用數成年人於出入口處把風之事實；丙○○、己○○、庚○○、
    顏正吉，亦均坦承分別受僱於乙○○三日、一日，共同在上址作業，將堆積廢土
    回填，庚○○並有損壞蛇籠、丙○○則有傾倒廢土之行為等情；惟渠等五人皆矢
    口否認有何擅採砂石、破壞防水設備等犯行，乙○○辯稱：我並沒有擅採砂石，
    我是無條件幫戊○○整地，而將水冬瓜段廢土暫時堆置在案發地他人土地上，但
    所挖坑洞二處，則均坐落在戊○○之父丁○○土地上，所雇用於案發地出入口附
    近之人係在場指揮交通者云云；癸○○、庚○○、己○○均辯稱：在現場只做整
    地工作，沒有挖取砂石云云；庚○○另辯以：我是不小心才挖到蛇籠的云云；然
    查：
  (一)右揭犯罪事實，業據證人即經濟部水利署第七河川局河川駐衛警察甲○○、證人
    即高雄縣政府警察局六龜分局警備隊警員壬○○、證人即高雄縣美濃地政事務所
    人員辛○○於警詢、偵查及本院訊問時證述明確，並有經濟部水利署第七河川局
    取締違反水利法現場會勘紀錄表、臺灣高雄地方法院檢察署八十九年四月七日勘
    驗筆錄、依據會勘結果所製做之高雄縣美濃地政事務所八十九年四月十七日所出
    具之複丈成果圖、高雄縣美濃地政事務所美地二字第○九一○○○三一八六號函
    所附之複丈成果圖、高雄縣六龜鄉○○段第一０一七、一０一七之一、一０八五
    、一０八五之二、一０八六之一地號土地登記謄本、高雄縣六龜鄉○○段第一○
    八三地號土地所有權狀影本、經濟部水利署第七河川局（九○）水利七管字第○
    九○○二○○二一八號、水利七管字第○九二五○○五○五三○號函各一紙，及
    警卷所附現場照片十二幀、審卷所附照片十九幀在卷足憑，堪信被告等五人確有
    擅採砂石、傾倒廢土、挖掘蛇籠之事實。
  (二)關於被告乙○○、丙○○、癸○○、庚○○、己○○辯稱並未盜採砂石，係在案
    發地整地部分：
  1.關於如何談妥整地事宜乙節，被告乙○○與證人戊○○（業經不起訴處分確定）
    於本院九十二年六月二日訊問時所述不一：
    (1)乙○○稱：我當時載土石在戊○○村莊大馬路邊，他主動走過來說我的土不錯
      ，他的地需要整平填土，我有跟他說我的土是廢土，他說沒有關係，當下就談
      妥云云。
    (2)戊○○稱：這件事一開始是乙○○主動聯絡我，他說要幫我整地，回填泥土，
      於是我就答應他，我們總共聯絡一、二次，二次都是我們兩人在友人家相遇而
      談妥的云云。
    (3)二人關於整地契約訂定經過、會面地點、聯絡次數等等，均供述不一，則實際
      上雙方是否有整地之真意存在，顯非無疑。
  2.關於證人戊○○是否曾於被告乙○○整地前指界，及於整地中到場查看乙節，二
  人之說法互異：
    (1)乙○○於八十九年五月二十九日偵查中稱：戊○○僅口頭告知，並未帶我到現
      場云云，然嗣後則改稱：戊○○於事前有帶我去現場，開始整地後亦曾到場云
      云（見本院九十一年六月五日、九十二年六月二日訊問筆錄）。
    (2)戊○○則始終堅稱未曾指界，整地工程中也未曾到場等語（見八十九年三月十
      三日警詢、同年六月十四日偵查、九十二年六月二日本院訊問筆錄）。
    (3)參以被告乙○○等實際作業地點係在高雄縣六龜鄉○○段第一０一七、一０一
      七之一、一０八五、一０八五之二、一０八六之一地號土地上，分屬林新光、
      翟清海、及中華民國（管理人為財政部國有財產局）等所有，而非在與戊○○
      約定之丁○○所有高雄縣六龜鄉○○段一○八三號土地上，且案發地點北側最
      外緣與一○八三號土地南側最外緣，相距尚有三十公尺左右，又被告乙○○等
      人所挖掘之二處坑洞，係在案發地最南端，距離位在案發地北端之丁○○土地
      尚約有一百餘公尺（案發地長約七十八公尺），此業據證人辛○○、甲○○於
      本院訊問時結証屬實（九十一年五月二十二日、九十二年六月二日本院訊問筆
      錄），復有高雄縣六龜鄉○○段第一○八三地號土地所有權狀影本、高雄縣六
      龜鄉○○段第一０一七、一０一七之一、一０八五、一０八五之二、一０八六
      之一地號土地登記謄本、高雄縣美濃地政事務所複丈成果圖各一紙可稽，若戊○○確曾指界，嗣後又曾到場，當不致發生誤認而在相距一百餘公尺外土地作
      業之情事，足見戊○○所稱未曾指界，也未曾到場等語，應屬可採。
  3.被告乙○○雖辯稱係受證人戊○○之託而於案發地整地，並提出雙方簽訂之整地
    契約書以為証，然案發地並非雙方約定地點，且二者相距甚遠，已如前述，若雙
    方均有整地之真意，當不至發生上開情事；又依前述證人戊○○自始至終未曾指
    界、到場，對被告乙○○施做工程之經過、品質漠不關心，更與一般委託他人整
    地之情形有異；且被告乙○○於本院訊問時自承未獲報酬，然卻各以日薪七千元
    代價雇用包括丙○○、癸○○、庚○○、己○○在內之砂石車、挖土機司機多人
    於該處工作數日，又雇用數人於路口看守（詳見九十一年十月七日本院訊問筆錄
    ），更與常情相違，顯然被告乙○○並無幫助證人戊○○整地之真意，僅係以整
    地契約書掩飾其等不法盜採砂石之犯行。
  4.被告乙○○固坦承在案發地開挖坑洞二處，惟辯以：坑洞是為了把較高的部分挖
    除，以填至較低的地方，為了工作方便而挖的，我們先在中間挖了一個洞，把土
    填到低地，再把高處挖的土填到洞中，全部整平後，再把運來的土鋪在整塊土地
    上云云，然查：
    (1)被告乙○○自承案發地是平坦的，只有略微的高低起伏等語（見九十二年二月
    十二日訊問筆錄），若如其所言挖洞僅為便於將高低處相互填平，則挖掘部分
      毋須過大；然案發地二處坑洞既深又廣，分別為長十公尺、深四公尺，及長十
      三公尺、深六公尺，總體積更高達五十九立方公尺，此有經濟部水利署第七河
      川局取締違反水利法現場會勘紀錄表、警卷所附編號二、三、九，及本院卷所
      附編號十一、十二之照片可佐，且就算案發地如何崎嶇不平，依被告乙○○前
      開所述施工目的及方法，亦不須開挖如此之深，可見被告乙○○所述係為填平
      需要而挖掘坑洞云云並非屬實。
    (2)被告乙○○、丙○○與不詳名籍者數人，自八十九年三月間起，連續載運二十
      噸重之砂石車五十車次，總計一千餘噸之廢土至案發地點等情，業據被告乙○○於警詢、本院訊問時所自承（見八十九年三月十三日警詢、九十一年七月十
      日、九十二年六月二日本院訊問筆錄），核與證人甲○○於本院九十二年六月
      二日訊問時所述大致相符，此外並有警卷所附編號一、四、十二，及本院卷所
      附編號五、八、十之照片可參，而被告乙○○等人既已載運一千餘噸之廢土至
      案發地，則直接將上開廢土鋪平即可，何需大費周章挖掘坑洞以填平低地，由
    此益徵被告乙○○前開所述並不可採。
    (3)案發地二處坑洞均遭以廢土回填，除經證人甲○○、壬○○於警詢、本院訊問
      時證述明確外（見八十九年三月十三日警詢、九十一年六月五日、九十二年六
      月二日本院訊問筆錄），並有警卷所附編號二、三、九，及本院卷所附編號十
      一、十二之照片可憑，實與被告乙○○辯稱挖洞係為以案發地土石回填低地云
      云不符；況且案發地二處坑洞，遭挖掘之砂石總體積高達五十九立方公尺，已
      如前述，然該處卻僅有外地之廢土堆，而無案發地砂石土堆，此亦經證人甲○○供陳在卷，顯然被告等係已將所挖掘五十九立方公尺之砂石運離案發地；加
      以被告乙○○尚雇有數人於案發地入口對面之一八四號省道處把風，除據被告
      乙○○坦承有雇用數人於該處外，證人壬○○亦稱：在省道一八四公路要進入
      河堤處，常有一到二人在該處把風，因為我每天上班時都要經過那條路，所以
      我有注意到，這種情形持續好幾天，直到我們在案發地點查獲被告等為止，之
      後就沒有再看到有人在該處把風了，而且該處並沒有其他住戶居住，附近也只
      有被告等在施工而已，那些人手上又沒有指揮交通之工具，顯然是在為被告等
      把風等語（見九十一年六月五日、九十二年六月二日本院訊問筆錄），更可証
      明被告乙○○等人非在整地，而係在案發地盜採砂石。
    (4)被告乙○○雖辯以僅在案發地作業三天而已云云，然被告丙○○於九十二年二
      月十二日本院訊問時稱：我第一天到案發地工作時，該處就已有坑洞存在了等
      語，參酌證人甲○○於本院九十一年五月二十二日、九十二年六月二日訊問時
      証稱：案發地靠北方其餘處所，亦有遭回填之痕跡，總計經翻動、回填處面積
      約長七十八公尺，寬七十三公尺等語，且僅案發地坑洞遭盜採體積已高達五十
      九立方公尺，有經濟部水利署第七河川局取締違反水利法現場會勘紀錄表一紙
      可憑，實非僅作業三天即可造成，足見被告乙○○辯稱僅施工三天云云，不足
      採信，被告乙○○等人至遲於八十九年三月上旬某日起（確實時間無從查考）
      ，即已在案發地作業。
    (5)被告癸○○、庚○○、己○○於本院訊問時辯稱：僅將堆積廢土回填，並未挖
      掘案發地土石云云。然被告庚○○於八十九年三月十三日警詢中坦承於案發地
      開挖砂石，並稱案發地坑洞係其與被告癸○○所共同挖掘的等語，而證人壬○○於九十一年六月五日、九十二年六月二日本院訊問時亦稱：我們警網到達現
      場，看到怪手三台，其中一台在挖坑洞，另外二台在篩選土石，裡面還停放有
      一台大卡車，現場作業的怪手、卡車司機一看到我們就心虛而四處逃跑，我還
      攔到其中的一個等語，顯見被告己○○、庚○○、顏正吉對於共同盜採砂石乙
      節，均有認識，並有犯意聯絡及行為分擔。
  (三)關於破壞蛇籠部分，被告庚○○雖辯以：蛇籠被泥土覆蓋，挖下去後才知道是挖
    到蛇籠，我是不小心的云云。惟查：蛇籠當時係露出於地表等情，為被告乙○○
    於偵查及本院訊問時所坦承（見九十年一月十九日偵查筆錄、九十一年五月八日
    ），且有警卷所附編號七之照片一幀可佐，而蛇籠覆蓋面積廣大，亦有前揭照片
    一幀可稽，足見被告庚○○辯稱係不小心云云，不足採信；況被告乙○○於本院
    九十一年六月五日訊問時坦承破壞蛇籠等語，另於九十年一月十九日檢察官訊問
    時亦稱：蛇籠是我們破壞的，是我們挖除要填土用的等語；則被告庚○○上述所
    辯，顯係飾卸之詞，應可認定。
  (四)案發地係屬行水區；而被告等五人在行水區內擅採砂石、傾倒廢土之行為，於汛
    期洪水來臨時，將有造成採砂深坑位移、妨礙水流、致生如堤防基礎遭刷深、崩
    毀，主流改道直沖護岸等危險之虞，均致生公共危險等情，有經濟部水利署第七
    河川局（九○）水利七管字第○九○○二○○二一八號、水利七管字第○九二五
    ○○五○五三○號函各一紙附卷足稽，堪信為真。
  (五)綜上所述，本案罪證明確，被告乙○○、丙○○、癸○○、庚○○、己○○之犯
    行均堪以認定。
二、按行為後法律有變更者，適用裁判時之法律，但裁判前之法律有利於行為人者，
    適用最有利於行為人之法律，刑法第二條第一項後段定有明文；本件被告行為後
    ，水利法第九十二條之一第一項後段業已於九十二年二月六日公布修正為同法第
    九十四條之一第一項，是被告犯罪後之法律已有變更，茲比較二者之法定刑，修
    正前水利法第九十二條之一第一項後段，係處五年以下有期徒刑，得併科六千元
    以上三萬元以下罰金；修正後同法第九十四條之一第一項，係處五年以下有期徒
    刑，得併科新臺幣五十萬元以上五百萬元以下罰金，二者以修正前之規定有利於
    行為人，是被告乙○○、丙○○、癸○○、庚○○、陳麟中等五人行為之時間，
    雖在水利法修正生效前，惟依刑法第二條第一項後段之規定，仍應適用行為時之
    法律，即修正前水利法第九十二條之一第一項後段規定論處。
三、按水利法第九十二條之一第一項後段關於違反禁止在行水區內擅採砂石之規定，
    為刑法第三百二十條第一項竊盜罪之特別規定，依特別法優於普通法之法律競合
    關係，應依水利法第九十二條之一第一項後段之規定論處；另按水利法第九十二
    條之一第一項所謂「致生公共危險」，固以實際上須有具體危險之發生為要件，
    而屬具體的危險犯，然其具體危險之存否，仍應依社會一般之觀念，客觀的予以
    判定，即依其妨礙水流之具體情況，視其一般上是否有使流水改道，浸蝕護岸，
    而影響附近住家安全之虞，以決定其危險之有無，非必已使堤岸潰缺，人、畜、
    房屋淹沒，始得謂其危險已發生（最高法院七十四年台上字第三九五八號判例參
    照）；則被告乙○○、丙○○、癸○○、己○○等人，在行水區內盜採分屬林新
    光、翟清海、及國有地之砂石、傾倒廢土，導致於汛期洪水來臨時，將有造成採
    砂深坑位移、妨礙水流、致生如堤防基礎遭刷深、崩毀，主流改道直沖護岸等危
    險之虞，並毀損防水建造物蛇籠，核被告五人所為，係違反水利法第九十二條之
    一第一項後段之違反第七十八條第一項第三款主管機關為保護水道，禁止在行水
    區內擅採砂石、傾倒廢土，致生公共危險罪，及同法第九十一條第一項之毀損第
    四十六條第一項第一款防水建造物罪。
四、按意思之聯絡不限於事前有所謀議，即僅於行為當時有共同犯意之聯絡者，亦屬
    之，且其表示之方法，亦不以明示通謀為必要，即相互間有默示之合致，亦無不
    可；又共同正犯之意思聯絡，原不以數人間直接發生者為限，即有間接之聯絡者
    ，亦包括在內（最高法院七十三年度臺上字第二三六四號、七十七年度臺上字第
    二一三五號判例參照）。被告五人與其他不詳名籍之把風人員、其他工作人員間
    ，就上揭所有犯行間，俱有犯意聯絡及行為分擔，均為共同正犯；又被告乙○○
    、丙○○二人先後多日在案發地擅採砂石、傾倒廢土致生公共危險之行為，時間
    緊接，所犯罪名相同，顯係基於概括犯意為之，各為連續犯，皆應從一重論處，
    並各別加重其刑。被告庚○○以一挖掘行為，同時擅採砂石及破壞蛇籠，觸犯構
    成要件不同之罪名，為想像競合犯，應從一重之水利法第九十二條之一第一項後
    段規定處斷。
五、公訴人起訴書之證據並所犯法條欄，雖未載明被告等五人亦違反水利法第九十二
    條之一第一項後段之罪，惟犯罪事實欄已記載其等有未經許可擅採砂石、傾倒廢
    土之行為，此部分自為起訴效力所及，本院得予以審理；又關於被告等人犯罪之
    起始時間，依案發地坑洞遭盜採體積總數及被告丙○○之供述以觀，至遲應自八
    十九年三月上旬某日起（然確實時間無從查考），俱已如前述；公訴人誤認係始
    於八十九年三月十一日某時許，容有未洽，併此敘明。
六、爰審酌被告等五人犯後均矢口否認犯行，未見悔意，犯後態度俱不佳，及其等各
    別之犯罪動機、手段、惡性、歷時久暫、行為分擔、獲利多少，及其等犯罪所生
    之危害等一切情狀，分別量處如主文所示之刑，並就被告丙○○、己○○、庚○○、顏正吉部分，均諭知易科罰金之折算標準，以資懲儆。被告丙○○、己○○
    、顏正吉前均未曾受有期徒刑以上刑之宣告，有臺灣高等法院被告全國前案紀錄
    簡覆表各一份可稽，因一時失慮，偶罹刑典，雖未坦承犯行，然審酌其等均非首
    謀，僅係受僱於乙○○領取固定報酬，且犯案時間非長，獲利非鉅，亦非不法暴
    利之最後歸屬者，信其經此偵審程序後，應知警惕而無再犯之虞，本院因認所宣
    告之刑，皆以暫不執行為適當，爰均宣告緩刑二年，以啟自新。
七、扣案之挖土機三台及車號ＸＮ—三三一號之砂石車一台，雖皆為供犯罪所用之物
    ，然均非被告等五人或共犯所有，業據其等供陳在卷；而扣案之出貨單二本及土
    石買賣相關資料一份，則雖分別為被告丙○○及乙○○所有，有扣押物品清單及
    搜索扣押證明筆錄各一紙足憑，然並無證據證明係供犯罪所用，爰均不諭知沒收
    。
據上論斷，應依刑事訴訟法第二百九十九條第一項前段、修正前水利法第九十二條之
一第一項後段、第九十一條第一項、刑法第十一條前段、第二條第一項後段、第二十
八條、第五十六條、第五十五條、第四十一條第一項前段、第七十四條第一款，罰金
罰鍰提高標準條例第一條前段、第二條，判決如主文。
中      華      民      國    九十二    年      七      月     十六     日
                                  臺灣高雄地方法院刑事第四庭
                                  審判長  法  官  陳明富
                                          法  官  卓立婷
                                          法  官  洪珮婷
右正本證明與原本無異。
如不服本判決，應於判決送達後十日內，向本院提出上訴狀。
                                書記官    于耀文
中    華    民    國      九十二    年      七      月      十七     日


司法院資訊處製作；財團法人民間司法改革基金會備份。
